【裁判字號】    99,訴,1321
【裁判日期】    991116
【裁判案由】    返還不當得利等
【裁判全文】
臺灣板橋地方法院民事判決              99年度訴字第1321號
原      告  謝淑華
訴訟代理人  徐履冰律師
訴訟代理人  呂昱德律師
被      告  台灣金聯資產管理股份有限公司
法定代理人  沈臨龍
訴訟代理人  陳永嚴
上列當事人間返還不當得利事件，本院於99年10月19日言詞辯論
終結，判決如下：
    主  文
被告應給付原告新台幣肆佰捌拾萬肆仟零玖拾柒元，及民國九十
九年五月二十九日起至清償日止，按年息百分之五計算之利息。
原告其餘之訴駁回。
訴訟費用由被告二分之一，餘由原告負擔。
本判決第一項於原告以新台幣壹佰陸拾萬貳仟元供擔保後，得假
執行。
原告其餘假執行之聲請駁回。
    事實及理由
壹、程序上理由被告之法定代理人原為陳松柱，於本院訴訟進行
    中已變更為沈臨龍並依法具狀聲明承受訴訟（見本院卷第59
    頁），核無不合，應予准許。
貳、實體上理由
一、原告起訴主張：訴外人中國農民銀行股份有限公司（下稱農
    民銀行），在民國（下同）82年7 月間，以原告與訴外人李
    賢益、楊朝雨、徐國富、林憲君、陳啟華、黃西彬、周冠賢
    等8 人，於79年1 月9 日，因巨波電子股份有限公司（下稱
    巨波公司）向農民銀行借款而共同簽發之本票（以下簡稱系
    爭本票），經提示不獲付款為由，而取得鈞院82年度票字第
    4531號本票裁定（以下簡稱系爭本票裁定），被告先後執該
    本票裁定，聲請強制執行巨波公司及其他債務人李賢益、楊
    朝雨所有財產，然均未就原告之財產聲請執行，有鈞院92
    年度執速字第16325 號，雲林地方法院93年度執字第79814
    號等強制執行卷證可按，因執行金額不足清償全部債權，由
    雲林地方法院核發債權憑證。被告再於99年間持該債權憑證
    ，向臺北地方法院聲請扣押原告之存款（案號為99年司執字
    第15220 號），原告經閱卷後始知悉前情，原告多次與被告
    承辦人員即證人王雅婷及其主管范方元副理告知系爭本票並
    非原告所簽發，要求被告查明，被告卻未查明即聲請核發收
    取命令，收取原告存款計新台幣4,80 4,097元。原告雖為巨
    波公司股東，並未參與巨波公司之經營，不知巨波公司向農
    民銀行借款且簽發本票之事實，亦未在借據、本票上簽名，
    系爭本票應屬偽造、農民銀行於82年7 月間聲請本票裁定時
    ，原告係設籍並居住在台北市北投區，從未曾收受前揭本票
    裁定正本，因未合法送達與原告，尚未確定，本票裁定屬非
    訟事件，並無確定實體法上法律關係存否之效力，況農民銀
    行前於82年間取得本票裁定後，並未於6 個月內，對原告聲
    請強制執行，依前揭規定，該本票裁定之票據債權至遲於本
    票裁定確定後3 年之85年間即已屆滿，票據債權已罹於時效
    消滅。惟被告竟遲至92年、93年間才向法院聲請強制執行，
    是以時效早已罹於3 年之時效，又被告於取得雲林地院核發
    債權憑證後，約逾6 年後，才持之再聲請強制執行，但該本
    票裁定票據債權之請求權，亦已罹於時效，縱使系爭本票係
    原告所簽發（假設語，原告予以否認），系爭本票請求權亦
    已經罹於消滅時效，被告卻據此收取原告謝淑華之存款債權
    計4,804,097 元，顯已侵害原告謝淑華之財產權而受有不當
    得利，為此，依據非訟事件法第195 條第1 項規定、不當得
    利之法律關係，提起本訴，並聲明：(1)確認被告持有原告為
    共同發票人之系爭本票，對於原告之付款請求權不存在。(2)
    被告應給付原告4,804,097 元，及自起訴狀送達之翌日起至
    清償日止，按年息百分之5 計算之利息。(3)願供擔保，請准
    宣告假執行。
二、被告則以：系爭債權為被告於92年12月5 日與農民銀行（嗣
    與合作金庫商業銀行合併）簽訂不良債權買賣合約，受讓其
    對巨波公司之債權（包含原告之保證債權），因此被告為原
    告之債權受讓人，自得就原告對第三人之存款債權執行。巨
    波公司與農民銀行素有借貸業務往來，原告出資為巨波公司
    股東，並成為董事，公司借款董監聯保是業界慣例，始由原
    告擔任巨波公司借款之連帶保證人，由原告與農民銀行於79
    年7 月26日簽訂客戶往來約定書，依該約定書第1 條第2 項
    約定：「本約定書上之簽名、蓋章，均係立約人親為，並係
    嗣後立約人與貴行往來使用簽章時核對之準據，該等簽章經
    貴行經辦人肉眼辨認有一式相符，即生效力」該約定書之簽
    章與系爭本票上之簽章，以肉眼辨認係屬相符，系爭本票確
    係原告簽發，又農民銀行於取得系爭本票裁定後，即執行巨
    波公司對漢彥文化實業公司及優美音樂帶有限公司之租金債
    權，並執行至92年5 月止，被告受讓債權後隨即於93年向雲
    林地院執行處聲請執行巨波公司相關債務人之資產，並對巨
    波公司之相關債務人執行扣薪，直至97年11月5 日止，並無
    時效消滅之問題，惟原告於受執行之際，本得依執行程序異
    議，原告並無異議，至執行程序終結，被告亦通知原告及另
    一被執行人周冠賢洽談後續處理事宜，經協議後被告同意收
    取系爭款項後即予免除原告及周冠賢之連帶保證責任，並於
    99 年3月26日寄發免除保證責任同意書予原告，並經原告等
    收受，是原告即使有時效消滅之問題，亦因被告於強制執行
    原告系爭款項之時而中斷，即便時效完成，因原告未異議而
    承認，原告已拋棄該時效完成之利益，且後續原告還與被告
    協議，原告拋棄該時效利益之情事甚明。又時效消滅乃採抗
    辯權主義，依民法第144 第1 項之規定，時效消滅僅是債務
    人得拒絕給付而已，債權本體並不消滅，是被告受領本案系
    爭款項是基於票據債權而來，並非無法律上原因而受利益，
    且依民法第180 條第3 款之規定，因清償債務而為給付，於
    給付時明知無給付之義務者，不得請求返還，原告既認85年
    即已時效消滅，於執行之際即應予以異議抗辯，原告知時效
    消滅卻不異議由被告收取系爭款項，不得請求返還等語置辯
    。並聲明：原告之訴駁回。
三、兩造不爭執之事實（見99年9 月14日筆錄，本院卷第125 頁
    ）
  (一)被告於92年12月5 日受讓中國農民銀行（下稱中國農民銀行
    ）對巨波電子股份有限公司（下稱巨波公司）之債權及其一
    切從屬權利，合作金庫銀行依據金融機構合併法第15條第1
    項及第18條之規定，與中國農民銀行合併。
  (二)中國農民銀行以原告、訴外人李賢益、楊朝雨、徐國富、林
    憲君、陳啟華、黃西彬、周冠賢等8 人為相對人，聲請就附
    表所示之本票，聲請本票裁定，經本院於82年票字第4531號
    裁定准許，並於83年4 月25日確定，有民事裁定確定證明書
    可按（本件卷宗93年10月29日銷燬）。
  (三)被告執前揭本票裁定聲請強制執行巨波公司及其他債務人巨
    波公司、李賢益、楊朝雨之財產，經執行無效果，被告再持
    原證1 之債權憑證，聲請強制執行原告之財產，收取債權
    4,804,097 元，有台灣雲林地方法院核發原證1 之債權憑證
    可按。
  (四)被告於99年3 月26日出具同意書，同意收取原告之債權
    4,804 ,097元後，免除原告及原告之夫周冠賢之連帶保證責
    任，有被證9 之免除連帶保證責任同意書可按。
  (五)原告於73年12月9 日與周冠賢結婚，居住於台北市○○○路
    225 巷3 弄14號7 樓，於80年7 月25日遷入台北市○○街
    452 巷54號10樓，84年3 月20日遷入台北市○○○路○ 段
    383 號2 樓，85年3 月20日遷入臺北市○○路○ 段154 巷23
    弄4 號3 樓，94年7 月12日遷入臺北市○○路○ 段43號11樓
    ，94年8 月10日遷入台北縣板橋市○○路○ 段29巷7 號10樓
    ，有原告提出之戶籍謄本可按。
四、本件爭點及本院判斷（見99年9 月14日筆錄，本院卷第125
    頁）原告主張前揭事實，固提出系爭本票、借據、雲林地方
    法院債權憑證、王雅婷名片各一紙（以上均影本）為據，被
    告則以前詞置辯，因此，本件應審究者為(一)系爭本票是否為
    偽造？(二)系爭本票債權是否已時效消滅？(三)系爭本票已罹於
    時效而消滅，是否仍得強制執行？債務人是否仍得提出時效
    之抗辯？(四)原告以系爭本票已罹於時效消滅，被告仍獲清償
    債權4,804,097 元，是否構成不當得利？茲分述如下：
  (一)按在票據上簽名者，依票上所載文義負責，票據法第5 條定
    有明文；又票據債務人應依票據文義負責者，以該債務人在
    票據上簽名或蓋章為前提，最高法院64年台上字第20300 號
    判例揭示上旨。次按，本票本身是否真實，即是否為發票人
    所作成，應由執票人負證明之責，最高法院50台上字第1659
    號判例意旨可參，故發票人主張本票係偽造，依非訟事件法
    第101 條規定，對執票人提起確認本票係偽造或本票債權不
    存在之訴者，應由執票人就本票為真正之事實，先負舉證責
    任，此參諸65年7 月6 日，65年度第6 次民事庭會議決議（
    一）自明，因此，被告應就系爭本票之真正負舉證責任先為
    敘明。參以證人即被告提出之被證4 農民銀行約定書（以下
    簡稱被證4 約定書）之對保人賴盛華於本院審理時證述「（
    法官問：提示約定書交證人閱覽（提示），問：簽名是否你
    所簽的？）是的，我當初有和原告對保，有核對身分證件、
    簽名及印章，當時是在台北市○○○路原告住處對保的，是
    巨波公司的財務李小姐帶我去的。」、「（法官問：是否可
    以確認是在庭的原告謝淑華？）因為事隔已久，我已經不記
    得了，我當時我不認識她，我有看她親自簽名。」「（原告
    訴訟代理人問：你剛才有提到在對保的時候有核對原告的身
    分證件及地址，是否屬實？）是的。」「（原告訴訟代理人
    問：對保的時間也就是約定書上記載79年7 月26日？）是的
    。
    」、「（原告訴訟代理人問：為何約定書所載對保地點與原
    告謝淑華戶籍地址不一致？）應該是當時筆誤，我是到今天
    才知道的。」、「（原告訴訟代理人問：約定書上有三種字
    跡，你可否說明上面所載的戶籍地址及身分證字號是由何人
    書寫？）謝淑華戶籍所在地是巨波公司財務李小姐的字跡，
    但是代表人身分證字號部分，我忘記是誰寫的，那不是我的
    字跡，也不是巨波李小姐寫的，核對人欄的「華」是我的寫
    的，地點的字跡是我寫的。」、「（原告訴訟代理人問：請
    求提示原證1 本票影本（提示）問：上面有多人的簽名蓋章
    ，該本票簽立的時候你有否在場？）我當時並沒有在場，但
    上面都是巨波李小姐的字跡。」、「（原告訴訟代理人問：
    你是因為簽對保約定書，事後才將謝淑華加入為連帶保證人
    ？）巨波公司可能有董監事有變更，所以保證人有更替，所
    以謝淑華是後來才變成保證人，本票謝淑華的名字都是巨波
    李小姐所簽的，不是謝淑華所簽的。」、「（被告訴訟代理
    人問：請解釋撥款流程？約定書和本票間的關係為何？）約
    定書簽字對保之後，擔保債務，書類完成之後才會有撥款的
    動作。」「（被告訴訟代理人問：你和謝淑華對保，你有親
    眼看到謝淑華蓋章？）是的。」「（法官問：你是否知道謝
    淑華和巨波李小姐是不同人？）我確定謝淑華和巨波李小姐
    是不同人，但是我忘記是否謝淑華親自蓋章，或由李小姐代
    理謝淑華蓋章，我已經忘記了。」、「（被告訴訟代理人問
    ：對保時，謝淑華是否知道是擔任巨波的保證人？）應該知
    道，因為是巨波公司的李小姐通知我們去謝淑華的住家對保
    。」等語（見99年10月19日筆錄），再觀之被證4 約定書原
    告之印章與被告提出原告聲請開戶時之銀行往來印鑑卡之印
    章、系爭本票之印章（見本院卷第73頁、第200 頁、第15頁
    ），以肉眼辨認，三者之印章均為同一，再以被證4 之約定
    書之簽名，與原告當庭簽發之筆跡相互比對，以肉眼辨認係
    屬相符（見本院卷第187 、73頁），足見，證人賴盛華前揭
    證詞，應屬可信，足見，被證4 之約定書上之簽名應為原告
    簽發，原告之印章應屬真正，原告否認被證4 約定書之簽名
    及印章之真正，實無可採。再徵以被證4 約定書第1 條第2
    項約定：「本約定書上之簽名、蓋章，均係立約人親為，並
    係嗣後立約人與貴行往來使用簽章時核對之準據，該等簽章
    經貴行經辦人肉眼辨認有一式相符，即生效力」等語，核與
    證人賴盛華證述「（被告訴訟代理人問：與債務人是否先簽
    訂約定書之後，確定債務人同意當連帶保證人之後才會簽立
    本票，約定書確定是債務人與銀行往來的印鑑，本票再以約
    定書上的印鑑，確定是否有授權之後才會撥款？）本票的簽
    立與約定書上的印鑑是同壹枚，但是與開戶的印鑑章是否同
    一就沒有必要。」等語相符，據此，兩造係約定日後原告簽
    發之本票或借據，須與被證4 約定書上之印章相符，即得作
    為確認原告印章為真正之效力，從而，系爭本票之簽名部分
    ，雖非原告親自簽署，已據證人賴盛華證述明確，然原告將
    被證4 約定書上之印章交付巨波公司之財務人員，並用印於
    原證1 之系爭本票上，自應認有授權巨波公司人員簽署系爭
    本票之事實，再衡之社會常情，原告與其夫周冠賢結婚於73
    年12月9 日結婚後，截至99年間前往農民銀行時洽談本件債
    務時，並未離異，周冠賢既已於83年間合法收受系爭本票裁
    定，則周冠賢自斯時起即已知悉原告亦為系爭本票之共同發
    票人，果周冠賢係隱瞞原告，而出資成為巨波公司股東，因
    其他不明人士偽造原告之簽名將原告列為系爭本票之共同發
    票人，原告因此需就巨波公司之巨額債權負有連帶保證責任
    ，自應斯時起告知原告，並由原告提起確認本票債權不存在
    之訴，卻未及時提出，於相隔16年後，被告因扣押取得原告
    之系爭存款後，始否認簽發系爭本票，顯有違常情。又原告
    於巨波公司擔任董事職務，任期自79年7 月10日起至82年7
    月9 日止，為兩造所不爭（見本院99年10月19日筆錄），因
    此，銀行常以公司之董監事為公司借款之連帶保證人，為銀
    行界之慣例，原告擔任巨波公司之董事任期，亦與原證1 之
    系爭本票之到期日為79年1 月9 日相符，因此，原告應係擔
    任巨波公司之董事，始擔任原證1 之本票之連帶保證人，應
    可認定，足見，原告確實授權巨波公司之財務人員簽署系爭
    本票，應為真實。從而，原告主張系爭本票為偽造云云，自
    不可採。
  (二)按時效因請求而中斷，若於請求後六個月內不起訴，視為不
    中斷，為民法第130 條所明定。此之所謂起訴，對於已取得
    執行名義之債務，係指依同法第129 條第2 項第5 款規定與
    起訴有同一效力之開始強制執行或聲請強制執行而言。換言
    之，即對於已取得執行名義之債務，若於請求後六個月內不
    開始強制執行，或不聲請強制執行，其時效視為不中斷（最
    高法院67年台上字第434 號判例意旨參照）。按票據上之權
    利：對匯票承兌人及本票發票人，自到期日起算；見票即付
    之本票，自發票日起算；三年間不行使，因時效而消滅，票
    據法第22條第1 項前段定有明文。本票裁定係依據票據法第
    123 條之規定，聲請法院裁定許可強制執行，係屬非訟事件
    ，性質上，並無確定實體上法律關係存否之實質確定力，自
    非依民法第129 條第2 項第5 款規定與起訴有同一效力開始
    強制執行或聲請強制執行，因此，債權人取得本票裁定後，
    未於六個月內起訴，其時效不中斷，則時效仍自本票到期日
    起算（台灣高等法院90年11月22日90年度法律座談會參照）
    ，系爭本票之到期日為79年1 月9 日，因系爭本票裁定之卷
    宗，已逾保存期限而銷毀，無法確定農民銀行聲請本票裁定
    之時間，縱使農民銀行係於未滿三年之82年間，取得本院82
    年度票字第4531號本票裁定，並於83年4 月25日確定，時效
    因被告之請求而中斷，惟被告於請求後六個月內未對原告聲
    請強制執行，遲至92年2 月25日、99年2 月11日向本院、台
    灣台北地方法院對原告之財產聲請強制執行，則依前開說明
    ，其時效視為不中斷，故系爭本票票款請求權自回溯自系爭
    本票到期日79年1 月9 日起算，至82年1 月9 日已滿三年而
    罹於消滅時效，原告主張系爭本票已罹於時效，應為有理由
    。
  (三)按時效中斷，限於當事人、繼承人、受讓人之間始有效力（
    民法第138 條），故時效之中斷僅有相對的效力。所謂當事
    人者，係關於致時效中斷行為之人，故連帶債務人中之一人
    對債權人承認債務，對該債務人債權之消滅時效雖因而中斷
    ，但對其他債務人，債權之消滅時效並不中斷，最高法院56
    年度台上字第1112號判例參照。被告雖於87年2 月13日、93
    年7 月15日對原告以外其他共同發票人聲請強制執行，揆之
    前開說明，其中斷時效之效力亦不及於原告，況時效已於82
    年1 月9 日已時效屆滿，縱使，被告於87年2 月13日、93年
    7 月15日聲請強制執行，已無中斷時效之效力，附為敘明。
  (四)再者，時效完成後，債務人所為之承認，不生中斷時效之問
    題，而本院50年台上字第2868號判例所稱債務人明知時效完
    成之事實而仍為承認行為，應屬拋棄時效利益之默示意思表
    示云云，係指債務人就請求權時效之完成有所認知，而仍為
    承認行為而言（最高法院88年度台上字第190 號判決意旨參
    照）。債務人於時效完成後對於債務所為之承認，必須債務
    人為承認時已知時效完成，而仍為承認債務之表示，始可認
    為其有拋棄時效利益之默示意思表示，若債務人不知時效完
    成，對於其得享受時效利益之事實尚無所悉，其所為之承認
    ，自無從推認有默示同意拋棄時效利益之意（最高法院95年
    度台上字第887 號判決意旨參照）。原告僅於強制執行程序
    中未行使時效抗辯權，然此單純行使抗辯權，難認原告已明
    示或默示拋棄其時效利益（台灣高等法院台中分院99年度上
    字第52號判決意旨參照），準此，原告雖於台灣台北地方法
    院99年度司執字第15520 號強制執行事件，並未提出時效抗
    辯或異議，難認原告已拋棄其時效利益，從而，被告抗辯原
    告未及時提出異議，認原告已拋棄時效利益云云，自非可取
    。
  (五)參以證人即被告之職員王雅婷證述「（法官問：妳去與原告
    談債務協議書時，陳銘基是否在場？）有。」「（法官問：
    提示被證9 免除連帶保證責任同意書（提示）問：協議的過
    程為何？）簽立協議書時，陳銘基沒有在場，協議書後來我
    就寄到周冠賢家，我們以雙掛寄出，有回執。我們扣款之後
    ，他們有來協談，是周冠賢和陳銘基一起來協談的，協談的
    時間是99年3 月10日，只有一次，是到我們公司，陳銘基一
    來的時候就說那不是謝淑華的錢，但是因為無法查證，周冠
    賢說巨波公司是他投資的，和謝淑華沒有關係，我們說有謝
    淑華的簽名及蓋章，周冠賢說那是他人代理的，我們無法查
    證是否有偽造的事情，我就請他們自行提起訴訟，他們又問
    我是否有其他巨波公司的其他保人來協談，我就說有，是楊
    朝雨，當時談的金額是150 萬，周冠賢沒有提到具體的金額
    ，只是希望免除謝淑華的保證責任，以免夫妻失和，我請周
    冠賢留電話，周冠賢說不方便，我請周冠賢提出周與謝的財
    產資料，供我們審酌是否免除謝淑華的擔保責任，後來陳銘
    基有傳真周、謝的財產資料，被證9 的免除連帶保證責任同
    意書時，周冠賢、陳銘基都不在場，謝淑華也不在場，我們
    自己簽立之後，就寄到周冠賢板橋的住所，在寫免除連帶保
    證責任同意書時，都是陳銘基跟我們用電話聯繫的，陳銘基
    提出150 萬要免除，所以沒有協議成立，因為後來陳銘基有
    再打電話過來，我問陳銘基有被扣到多少存款，他說有4 百
    多萬，所以我就用4 百多萬免除了周冠賢和謝淑華的保証責
    任，在寫被證9 免除連帶保證責任同意書之前或之後都沒有
    和謝淑華做任何的聯繫，謝淑華從來沒有出現過，也沒有打
    電話跟我說她有承認此債務。」、「（法官問：陳銘基、周
    冠賢來的時候，有無提出謝淑華的委任狀或其他文件，讓妳
    覺得該二人可以代理謝淑華？）沒有，他們口頭說是要幫謝
    淑華免除債務，但沒有說是謝淑華的代理人。」、「（法官
    問：已經簽立免除連帶保證責任同意書，為何又再聲請支付
    命令？）因為原告不承認債務，為了保全債權，在本件起訴
    後，我們再以借款另行起訴，繫屬案號為：北院99司促2019
    6 號」等語，並參酌證人陳銘基於本院審理時證述：「我沒
    有看過被證9 的免除連帶保證責任同意書，我也沒有跟證人
    王說以扣到謝淑華的4 百餘萬元之後，免除謝淑華的連帶保
    証責任，我當時有和周冠賢一起到台灣金聯與王談債務的問
    題，是我跟王說扣到的錢裡面有部分是我的錢，希望他們債
    務協商，扣少一點還給我，我沒有講具體多少錢，謝淑華沒
    有委任我去談這個債務的問題，周冠賢也沒有被謝淑華委任
    去談這個債務問題，因為這個扣款的存摺帳戶我有部分使用
    ，因為那是我和周冠賢用謝淑華的帳戶合資買賣股票，謝淑
    華完全不知道這個帳戶的金錢運用，謝淑華知道這個帳戶借
    給我們用。」「（被告訴訟代理人問：王雅婷後來有說免除
    保証責任部分扣到4 百多萬時，你有表示同意嗎？）因為我
    不知道發生什麼事情，我只是急需要用錢，我對法律不了解
    ，存摺也不是我的，所以我不知道為什麼要扣4 百多萬免除
    保證責任。」等語（見99年10月19日筆錄，本院卷第181 至
    182 頁），參酌前揭二人證人證詞以觀，並無任何證據證明
    原告有授予代理權予證人陳銘基或原告之夫周冠賢，就系爭
    本票之債權因承認而拋棄時效利益之意思表示，況依據被證
    9 之免除連帶保證責任同意書係記載被告同意就扣押原告存
    款債權4,804, 097元後免除原告及其夫周冠賢之系爭本票之
    連帶保證責任等意旨，果兩造已合意扣押原告之存款4,804,
    097 元後免除原告及其夫周冠賢之連帶保證責任，被告自不
    得就系爭本票再向原告及其夫周冠賢聲請支付命令或聲請強
    制執行，然被告嗣後於99年8 月11日即原告提起本訴後，仍
    就系爭本票尚未清償餘額債權16,036, 458 元（即未扣除
    4,804,097 之扣押款），仍聲請法院就原告及其夫周冠賢聲
    請核發支付命令，有原告提出且為被告所不爭之台灣台北地
    方法院99年度司促字第20196 號支付命令及被告聲請支付命
    令狀（見本院卷第161 至162 頁），準此，證人王雅婷證述
    因原告不承認債務始另行起訴等語，足見，兩造並未就被證
    9 之免除連帶保證責任同意書達成合意。再參以被告提出之
    被證9 免除連帶保證責任同意書，係由被告自行製作，並未
    取得原告之同意，自難認原告有拋棄時效利益之意思表示，
    縱使已將被證9 之免除連帶保證責任同意書送達於原告，亦
    難認被證9 之免除連帶保證責任同意書得以證明原告有因承
    認而拋棄時效利益之意思表示。從而，被告抗辯依據被證9
    之連帶保證責任同意書據以推定原告有因承認而拋棄時效利
    益云云，自非可採，此外，被告並未舉證原告有何明示或默
    示拋棄時效利益之意思表示，系爭本票債權自應已罹於時效
    。
  (六)按時效完成後，債務人得拒絕給付，民法第144 條第1 項定
    有明文。此一抗辯權為永久抗辯權，債務人一行使此項抗辯
    權，表示拒絕給付，權利本體雖不消滅，但請求權已永久不
    發生作用，債務人此後即不再對於債權人負給付義務。嗣後
    如因法院之強制執行而為給付，並非債務人明知無給付義務
    ，而仍故為給付之情事，依民法第180 條第3 款規定之反面
    解釋，此時債務人得請求債權人返還其所受領之給付（最高
    法院92年度台上字第1751號判決意旨參照）；且因債務人對
    債權人為拒絕給付後，債務人對於債權人已無給付義務，債
    權人不得繼續保有因法院執行所受領之該給付，債務人得依
    不當得利規定，請求債務人返還其所受領之給付，否則如認
    為債務人在此情形下得請求返還，則民法時效制度將無法維
    持，準此，系爭本票既已因罹於時效而消滅，因此，被告自
    不得持系爭本票聲請強制執行，因此，依據系爭本票而強制
    執行取得原告之存款4,804,097 元，因原告已無給付義務，
    並為時效完成並據此拒絕給付之抗辯後，自得依據不當得利
    之法律關係，請求被告返還。
   (七)再者，原告係以系爭本票系偽造或變造為由，依據非訟事
     件法第195 條第1 項之規定提起本訴，並聲明確認被告持
     有原告簽發之系爭本票，對於原告之付款請求權不存在，
     然經本院審理結果，被告既已舉證證明系爭本票為真正，
     並非出於偽造或變造，準此，原告依據非訟事件法第195
     條第1 項之規定，以系爭本票為偽造為由，據此訴請確認
     被告持有原告簽發之系爭本票，對於原告之付款請求權已
     不存在，自無理由。
五、綜上述，原告依據不當得利之法律關係，請求被告返還4,
    804,097 元及自起訴狀繕本送達翌日即99年5 月29日起至清
    償日止按年息百分之五計算之利息，為有理由，逾此部分，
    應予駁回。
六、假執行之宣告：
    原告陳明願供擔保請為宣告假執行，就原告勝訴部分，經核
    均與規定相符，爰酌定相當之擔保金額予以宣告。原告其餘
    假執行之聲請，因訴之駁回而失所依據，不予准許。
七、本件事證已明，兩造其餘攻擊防禦方法及爭點，核與本件判
    決結果無涉，爰不一一論述。
八、結論：原告之訴為一部有理由，一部無理由，依民事訴訟法
    第79條、第390 條第2 項，判決如主文。
中    華    民    國    99    年    11    月    16   日
                  民事第三庭    法  官  徐玉玲
以上正本係照原本作成。
如對本判決上訴，須於判決送達後20日內向本院提出上訴狀。
中    華    民    國    99    年    11    月    16    日
                                書記官  蕭聖澄

司法院資訊處製作；財團法人民間司法改革基金會備份。
